臺灣高等法院高雄分院刑事判決　　 96年度上更(一)字第256號
上　訴　人
即　被　告　甲○○
上列上訴人因違反毒品危害防制條例案件，不服臺灣高雄地方法
院94年度訴字第3645號中華民國95年7 月31日第一審判決（起訴
案號：臺灣高雄地方法院檢察署94年度毒偵字第6994號），提起
上訴，判決後，經最高法院發回更審，本院判決如下：
    主  文
原判決撤銷。
本件公訴不受理。
    理  由
一、公訴意旨略以：甲○○前因違反毒品危害防制條案件，經臺
    灣臺南地方法院檢察署以90年度毒偵字第780 號執行強制戒
    治，於民國90年8 月13日因停止戒治出監，90年10月30日執
    行期滿。又因違反肅清煙毒條例案件，經法院判處有期徒刑
    3 年5 月確定，甫於91年10月1 日縮短刑期執行殘刑完畢，
    猶不知悔改，復基於施用第一級毒品海洛因之概括犯意，自
    94年7 月中旬起至同年月31日下午3 時30分許，連續在高雄
    縣六龜鄉○○村○○路81巷產業道路旁或其他不詳地點，連
    續施打第一級毒品海洛因多次，嗣於94年7 月31日下午4時
    30分許，在高雄縣六龜鄉○○村○○路81巷產業道路旁為警
    查獲，並扣得注射針筒1 支、海洛因殘渣袋1 個，經採集其
    尿液送驗結果，呈嗎啡陽性反應而悉上情，因認被告甲○○
    涉犯毒品危害防制條例第10條第1 項之施用第一級毒品罪嫌
    云云。
二、按毒品危害防制條例第20條第1 項至第3 項規定：「初犯第
    10條之罪者，檢察官應聲請法院裁定令被告入勒戒處所觀察
    、勒戒，期間不得逾2 月」、「觀察、勒戒後，檢察官依據
    勒戒處所之陳報，認受觀察、勒戒人無繼續施用毒品傾向者
    ，應即釋放，並為不起訴之處分；認受觀察、勒戒人有繼續
    施用毒品傾向者，檢察官應聲請法院裁定令入戒治處所強制
    戒治，其期間為6 個月以上，至無繼續強制戒治之必要為止
    。但最長不得逾1 年。」、「依前項規定觀察、勒戒或強制
    戒治執行完畢釋放後，5 年後再犯第10條之罪者，適用本條
    前2 項之規定」，準此，檢察官對於施用毒品案件之被告提
    起公訴，必以該被告係受觀察、勒戒或強制戒治執行完畢釋
    放後5 年內再犯第10條之罪者為其前提要件，如係未經觀察
    、勒戒及經觀察、勒戒或強制戒治執行完畢釋放後，5 年後
    再犯施用第一、二級毒品罪者，檢察官逕行提起公訴，其起
    訴應屬違背程序，法院應依刑事訴訟法第303 條第1 款諭知
    不受理之判決。
三、經查：
  (一)上開事實，已經上訴人即被告甲○○於警詢、原審及本院前
    審審理中坦承不諱，且被告為警查獲後所採尿液經送驗結果
    ，呈嗎啡陽性反應之事實；有台灣檢驗科技股份有限公司94
    年8 月24日濫用藥物尿液檢驗報告（檢體編號：0039號）1
    份在卷可稽，此部分犯行固堪認定。惟按毒品危害防制條例
    於87年5 月20日修正公布名稱及全文（下稱修正前條文）；
    嗣再於92年7 月9 日修正公布，自93年1 月9 日施行（下稱
    修正後條文）。依修正前條文第20條第1 項、第2 項規定，
    犯第10條之罪，經觀察、勒戒後，有繼續施用毒品之傾向者
    ，由檢察官聲請法院裁定令入戒治處所施以強制戒治。依前
    揭規定強制戒治期滿或交付保護管束期滿，依同法第23條第
    1 項規定，應由檢察官為不起訴處分。依前項規定為不起訴
    之處分後，5 年內再犯第10條之罪者，依同法條第2 項規定
    ，不適用第1 項之規定（即應依法追訴）；3 犯以上者，亦
    同。易言之，即施用第一級或第二級毒品，經觀察、勒戒後
    ，有繼續施用毒品之傾向者，由檢察官聲請法院裁定令入戒
    治處所施以強制戒治。依前揭規定強制戒治期滿或交付保護
    管束期滿，應由檢察官為不起訴處分。倘其後於「5 年後再
    犯」者，仍應依「初犯」之規定處理；必須合於經檢察官依
    前揭規定為不起訴處分之後，「5 年內再犯」或「3 犯」以
    上者，始不適用觀察、勒戒、強制戒治之程序，應依法追訴
    。本件被告甲○○係於毒品危害防制條例修正前之87年間、
    88年間，先後2 次犯第10條之罪（前1 件即非常上訴意旨所
    稱之(一)案，偵查案號為：台灣高雄地方法院檢察署87年度偵
    字第7617、13273 號；後1 件即非常上訴意旨所稱之(二)案，
    偵查案號為：台灣高雄地方法院檢察署88年度偵字第3966號
    ）。被告於87年間所犯第10條之罪（即(一)案），先經台灣高
    雄地方法院裁定送觀察、勒戒；因有繼續施用毒品傾向，而
    以87年度毒聲字第802 號裁定令入戒治處所施以強制戒治1
    年；嗣於強制戒治滿3 月後，其成效經評定為合格，無繼續
    戒治之必要，再以87年度毒聲字第3807號裁定停止戒治，所
    餘戒治期間，付保護管束；惟被告於保護管束期間，復有施
    用毒品行為，違反保護管束應遵守事項情節重大，又以88年
    度毒聲字第3571號裁定撤銷停止戒治，令入戒治處所施以強
    制戒治，自90年4 月19日起繼續執行，至90年8 月13日停止
    執行（指揮書執行完畢日期為90年10月30日）。88年間所犯
    第10條之罪（即(二)案，其犯罪時間在(一)案之強制戒治尚未執
    行期滿之前，不合執行期滿「5 年內再犯」之規定），亦經
    台灣高雄地方法院（依初犯）裁定送觀察、勒戒；因有繼續
    施用毒品傾向，以88年度毒聲字第1492號裁定令入戒治處所
    施以強制戒治1 年；嗣於強制戒治滿3 月後，其成效經評定
    為合格，無繼續戒治之必要，以88年度毒聲字第4873號裁定
    停止戒治，所餘戒治期間，付保護管束，至89年2 月25日保
    護管束期滿，經檢察官於89年3 月23日以89年度戒毒偵字第
    372 號不起訴處分書確定。被告雖有前揭2 次犯第10條之罪
    ，但第2 次行為時，第1 次之強制戒治尚未執行期滿，故不
    符合執行期滿「5 年內再犯」之規定，當時仍依「初犯」規
    定再經觀察、勒戒、強制戒治程序處理（即非常上訴意旨所
    稱，2 次均屬「1 犯」），於此情形，本件確定判決之犯罪
    ，即與「3 犯」之要件不合，不符依法追訴之要件。又被告
    之犯罪時間係自94年7 月中旬起，至同年月31日止，距離88
    年間所犯之罪（即(二)案），經強制戒治並交付保護管束至89
    年2 月25日執行期滿，由檢察官於89年3 月23日為不起訴處
    分，已逾5 年，亦不符「5 年內再犯」依法追訴之要件。
  (二)再按被告甲○○於87年間所犯之罪（即(一)案），雖經撤銷停
    止戒治，自90年4 月19日起繼續執行（按：此時(二)案之強制
    戒治已執行期滿，並經檢察官為不起訴處分確定），嗣檢察
    官於發現(一)案之繼續執行有誤後，已於90年8 月13 日 停止
    執行（依保安處分執行法第4 條之1 第1 項第3 款前段、第
    2 項規定，因同一原因宣告多數禁戒，或未執行完畢前，又
    受同一保安處分之宣告者，均僅執行其1） ，並將自90年4
    月19日起至90年8 月13日止之期間，計入被告另案應執行殘
    刑之刑期，予以折抵（折抵之適法性，不在本案應審酌之範
    圍），此有台灣台南地方法院檢察署90 年8月10日南檢玲忠
    90毒偵000780字第43409 號函、90年8 月13日南檢玲忠90毒
    偵000780字第43748 號函附卷可證。並為避免重複為強制戒
    治之執行，不再繼續執行強制戒治殘刑，該案並於92年7 月
    9 日予以簽結；亦未經檢察官以執行期滿，為不起訴處分，
    此經本院調取臺灣臺南地方法院檢察署90年度戒執一字第
    136 號卷查明。則被告於87 年 間所犯之罪（即(一)案），尚
    難認為其強制戒治，已於90年10月30日執行期滿，復未經檢
    察官以執行期滿為由而為不起訴處分，併予敘明。
  (三)綜上所述，本件被告之犯罪時間係自94年7 月中旬起，至同
    年月31日止，距離88年間所犯之罪（即(二)案），經強制戒治
    並交付保護管束至89年2 月25日執行期滿，由檢察官於89年
    3 月23日為不起訴處分，已逾5 年之期間，已不符「5 年內
    再犯」依法追訴之要件（毒品危害防制條例第23條第2 項）
    ，仍應依「初犯」之規定，即毒品危害防制條例第20條第1
    項之規定，由檢察官先將被告送勒戒處所觀察、勒戒，乃檢
    察官未經上開程序，逕予起訴被告，其起訴之程序自屬違背
    規定。
四、原審未察，遽認本件應依法追訴，而為被告有罪之判決，尚
    有未洽。被告上訴意旨，以原審量刑過重，指摘原判決不當
    ，雖無理由，但原判決既有上開可議之處，自仍應由本院將
    原判決撤銷改判，另為本件公訴不受理之判決，並不經言詞
    辯論為之。
五、臺灣臺中地方法院檢察署95年度毒偵字第1783號移送原審併
    辦部分，因本案已經判決公訴不受理，移送併辦部分本院自
    無從審酌，應退回臺灣臺中地方法院檢察署。
據上論結，應依刑事訴訟法第369 條第1 項前段、第364條 、第
303 條第1 款、第307 條，判決如主文。
中　　華　　民　　國　　96　　年　　11　　月　　1　　日
                  刑事第五庭    審判長法  官  曾永宗
                                      法  官  王伯文
                                      法  官  任森銓
以上正本證明與原本無異。
檢察官如不服本判決應於收受本判決後10日內向本院提出上訴書狀，其
未敘述上訴理由者，並得於提起上訴後10日內向本院補提理由書
狀（應附繕本）「切勿逕送上級法院」。
中　　華　　民　　國　　96　　年　　11　　月　　1 　　日
　　　　　　　　　　　　　　　　　　　書記官  廖素珍
